【裁判字號】    90,台上,4073
【裁判日期】    900705
【裁判案由】    背信
【裁判全文】
最高法院刑事判決                                九十年度台上字第四○七三號
    上  訴  人  台灣高等法院台南分院檢察署檢察官
    被      告  甲○○
    選任辯護人  俞兆年律師
                林樹根律師
右上訴人因被告背信案件，不服台灣高等法院台南分院中華民國八十九年六月十四日
第二審更審判決（八十九年度上更(二)字第一四二號，起訴案號：台灣台南地方法院檢
察署八十三年度偵字第八四二五號)，提起上訴，本院判決如左：
    主  文
原判決關於背信部分撤銷，發回台灣高等法院台南分院。
    理  由
本件原判決以公訴意旨略以被告甲○○係同光企業股份有限公司（以下稱同光公司）
之董事長，明知同光公司之章程無經營買賣股票之事項，竟意圖為自己或第三人不法
之利益，違背其所受委託經營公司業務之事項，於編列同光公司民國七十九年度預算
時，列入非營業收入新台幣（下同）五千萬元，及以業務需要為由，提供董監事私人
股票質押，而向法國里昂銀行高雄分行申貸綜合性融資二億元，委託雷伯龍自七十九
年一月十日起，開始買賣股票，迄至同年六月三十日止，共造成六千餘萬元之鉅額虧
損。因認被告涉犯刑法第三百四十二條第一項之背信罪嫌等情。惟經審理結果不能證
明被告犯罪，因而撤銷第一審關於論處被告背信罪刑部分之判決，改判諭知被告該部
分無罪，固非無見。
惟查：(一)、無罪之判決，依刑事訴訟法第三百零八條之規定，亦應記載其理由，故對
於被告被訴之事實及卷內其不利之證據資料，如何不足以證明被告犯罪或其行為不罰
，均應逐一詳述其理由；且論斷說明無罪理由所憑之證據，須實際存在，就該案卷宗
不難考見者，始克當之，否則即有判決不載理由之違背法令。(1)、原判決論斷說明被
告雖於檢察官偵查中供承：伊以同光公司名義向法國里昂銀行高雄分行借得綜合性融
資二億元，交由案外人雷伯龍自七十九年一月十日起買賣股票云云。然查同光公司為
擴充更新生產設備，對外轉投資及改善財務結構，於七十八年四月二十八日股東大會
通過決議辦理現金增資，又該項擴充更新設備及償還貸款之計劃，資金來源為現金增
資款一、○五一、九四四、○○○元，另盈餘轉增資四三、六三五、○○○元。由於
主管機關核准增資及收足增資款之作業，均較預定之進度落後，同光公司除先動支盈
餘轉增資款四三、六三五、○○○元外，另調用公司營運資金一億七千八百九十餘萬
元，及時投入前揭擴充更新設備計劃之運用，合計七十八年第三季之前投入該項計劃
二二二、五四四、○八九元，截至七十八年第四季止，計劃投入更新生產設備款計四
七三、四○七、六五七元，由於本項更新生產設備係向國外採購，是以依現金增資計
劃進度預估第四季資金尚需投入款計約二五○、八六三、五六八元，為因應公司營運
週轉上之需要，經七十八年十一月份之董監事聯席會決議，乃向法國里昂銀行申請短
期週轉金二億元，此二億元係由該銀行以保證發行商業本票之方式為之，並分別於七
十八年十二月十一日，發行二千六百萬元，同年十二月十五日發行七千四百萬元，同
年十二月十九日發行一億元，同光公司借得前揭二億元後，將其中一億元償還股東，
使股東得用以繳交增資款，嗣同光公司收足現金增資款後，並向證管會報備，此項現
金增資共收款一、○五一、九四四、一四○元，並於七十八年十二月二十一日報准動
用，同光公司即將原屬於公司營運資金部門而先調用投入擴充更新設備計劃之一億七
千八百九十餘萬元，撥回公司營運資金部門，從而，同光公司迄七十九年元月份閒置
資金約達四億元，該公司為善加利用該閒置資金，乃從事買賣股票，應屬企業資金管
理運用之常態。因認同光公司於七十九年一月至六月間投入股市買賣股票之資金，係
公司閒置資金，並非向法國里昂銀行高雄分行所借之二億元等情。係以上情有同光公
司之帳目附第一審卷第八十七至八十九頁可查（原判決正本理由欄乙、(四)），為其主
要論據。然查第一審卷第八十七頁係交通銀行送金簿存根影本，第八十八及八十九頁
則係被告及張登河之送達證書。原判決為前開論斷說明所依憑之證據，核與第一審卷
內所附之卷證資料不符，其所為之論斷說明已難謂與證據法則無違。且原判決復未敘
明經由何項調查及有何證據，堪認所謂同光公司之帳目資料所載內容確屬事實，遽以
之為有利於被告之認定，尚嫌速斷，其審理猶有未盡。(2)、被告一再供承：同光公司
購買上市公司股票之資金，係由同光公司貸自法國里昂等各銀行之資金所提撥等，並
提出相關之資金來源表為證（台灣台北地方法院檢察署八十年度他字第八三一號卷第
二十六頁之一、第三十九頁、第四十二頁、第七十五頁背面，八十三年度偵字第七四
九○號卷第三十六頁），並另供稱：編列七十九年度財務預算時，編列五千萬元營業
外收入，並同意雷伯龍操盤代為買賣股票等情（台灣台北地方法院檢察署八十年度他
字第八三一號卷第七十五頁）；證人即同光公司前主任秘書吳進來證稱：決定將向法
國里昂銀行貸得之二億元資金交由雷伯龍炒作股票係被告之意（同上卷第七十二頁至
七十三頁），同光公司七十九年度之各部門年度預算損益表中，列有非營業收入五千
萬元，……以業務需要為由向法國里昂信貸銀行，以董監事提供股票質押方式貸款二
億元，以供購買股票之用（同上卷第八十一頁）；而同光公司第五屆第十六次董監事
聯席會議紀錄內載：為應本公司業務成長，擬向法國里昂信貸銀行申請授信額二億元
，以利調度（同上卷第四十四頁）；法務部調查局台北市調查處八十二年二月二十七
日八二肆字第○一六○三號函內載：就同光公司負責買賣股票業務之前主任秘書吳進
來所提出之資料，與證管會及交易所提供之資料比對研析結果，七十九年一月十一日
匯入之二億元係向法國里昂銀行信貸，其依據為七十八年十一月二十九日同光公司董
監事聯席會議中通過，其緣由為「應本公司業務需要」等情（同上卷第六十九頁）。
被告不利於己之自白是否與前述各項證據資料相符？前述各項證據資料何以不足為不
利被告之認定？原判決對上情並未詳予調查釐清，復未於理由欄內詳為論斷說明，率
為有利於被告之認定，亦有可議。(二)、審理事實之法院，對於案內一切證據，除認為
不必要者外，均應詳為調查，然後基於調查所得之心證，以為判斷之基礎，如有應行
調查之證據未經依法調查，或證據雖已調查而其內容尚未明瞭者，即與未經調查無異
，如遽行判決，即屬刑事訴訟法第三百七十九條第十款所稱之當然違背法令。原判決
論斷說明同光公司七十八年股東大會確曾通過決議，授權董事會研議成立投資小組、
執行買賣房地產、股票或其他轉投資，以增加公司營業外收入，被告任同光公司董事
長，自應依法執行前開股東大會之決議等情，係依憑同光公司於七十八年四月二十八
日召開七十八年度股東大會，股東謝州融提出臨時動議，表示為配合證券交易市場景
氣現象，增加公司營利，建議設立「研究開發小組」、「投資小組」、「匯兌小組」
等，以使股本成長，經熱烈討論，一致通過上開提議，並授權董事會研究執行細則，
有卷附同光公司七十八年股東常會議事錄可稽，並據證人謝州融等人證述屬實（原判
決正本理由欄乙、(二)），為其主要論據之一。然(1)、同光公司七十八年股東常會議事
錄，其中關於六、討論事項部分，其相關之決議內容均詳載：「照案通過，增資計劃
及各項作業授權董事會全權處理」、「……照案通過」、「通過」等情。惟其中關於
七、臨時動議部分，則僅載：股東謝州融發言要旨(二)、成立研究開發小組，設立投資
小組，成立匯兌小組，以使股本之成長配合實質。決議內容亦僅載：會後與董事會再
詳細研究如何執行細則等情（原審法院上訴卷第五十頁）。上開股東常會議事錄內，
並未載有所謂經熱烈討論，一致通過謝州融之發言內容等情，原判決所為上開論斷說
明，核與卷附上開股東常會議事錄所載內容不符，已有未合。且同為決議事項如確有
經過股東常會決議通過，何以所為記載之方式並不相同？證人即為上開股東常會記錄
之李添進證稱：伊不記得該次股東常會有無提到買賣股票之事，該記錄打成字後伊就
沒有看過等語（第一審卷第六十頁）。則謝州融所提出之臨時動議是否確經該次股東
常會決議通過，尚非全無疑義，原判決對上情未詳予調查釐清，率為有利於被告之認
定，尚有未洽。(2)、謝州融於第一審所證稱之內容係：那時臨時動議伊有提議公司能
成立投資小組，以增加一些營業外收入，當時伊有比方說，公司若有盈餘可以用來投
資房地產、股票或其他轉投資，當時股東大會是有同意，是有授權董事會研議，但並
未作成具體的決定，伊等是小股東，並沒有權利決定任何具體的決定等語（第一審卷
第六十一頁），綜觀其所證稱之前開內容並非明確。且謝州融於八十三年五月十一日
書立與檢察官之信函，內載：伊於股東會為臨時之建言，至於該提案決議：「會後與
董事會再詳細研究如何執行細則」，乃當時會議主席之被告所裁決，爾後有關該案之
規劃與執行事宜，亦全由被告所領導之董事會全權掌理和主導，外人無從知曉，也管
不著等語（台灣台北地方法院檢察署八十三年度偵字第七四九○號卷第二十九頁），
是否與其前開證述內容不盡相符？謝州融所證述之內容究何所指？其所證述之內容是
否屬實？均仍有疑義尚待調查釐清，原判決對上情未詳予調查釐清，復未於理由欄內
詳為論斷說明，遽採謝州融證述之部分內容為有利於被告之認定，尚嫌率斷。檢察官
上訴意旨指摘原判決關於背信部分不當，尚非無理由，應認仍有撤銷發回更審之原因
。又本件雖係刑事訴訟法第三百七十六條第五款所列之案件，惟於修正刑事訴訟法施
行前，原得上訴於第三審法院且已繫屬於法院，依刑事訴訟法施行法第五條第一項規
定，仍應依施行前之法定程序終結之；另起訴書雖認被告涉犯之背信罪及違反公司法
第十五條第三項之罪，具有牽連犯裁判上一罪之關係，然法院之審判並不受檢察官起
訴見解之拘束，原判決就被告被訴涉犯前開二罪既均為無罪之諭知，則係認上開二罪
間並無牽連關係，檢察官僅就被告涉犯背信罪部分提起上訴，本院爰就被告涉犯背信
罪部分予以撤銷發回，附此明。
據上論結，應依刑事訴訟法第三百九十七條、第四百零一條，判決如主文。
中      華      民      國     九十     年      七      月      五      日
                              最高法院刑事第四庭
                                  審判長法官  董  明  霈
                                        法官  丁  錦  清
                                        法官  林  茂  雄
                                        法官  王  居  財
                                        法官  張  祺  祥
      右正本證明與原本無異
                                              書  記  官
中      華      民      國     九十     年      七      月      十一    日


司法院資訊處製作；財團法人民間司法改革基金會備份。
